【裁判字號】    91,訴,1840
【裁判日期】    920630
【裁判案由】    土地徵收
【裁判全文】
臺北高等行政法院判決                            九十一年度訴字第一八四○號
                              .
    原      告  甲○○
    被      告  臺北縣板橋市公所
    代  表  人  乙○○市長）.
    訴訟代理人  丙○○
右當事人間因土地徵收事件，原告不服臺北縣政府中華民國九十一年三月十三日（九
○）北府訴決字第九一○○八七五四一號（卷號00000000號）訴願決定，提
起行政訴訟。本院判決如左：
    主  文
原告之訴駁回。
訴訟費用由原告負擔。
    事  實
甲、事實概要：
    緣原告所有坐落於台北縣板橋市○○○段第三崁小段一六六之十九地號土地，位
    於該市○○街，屬於江子翠四號都市○○道路範圍。系爭土地為舊有既成道路之
    私有土地，並經公眾通行使用多年，原告主張其土地與已辦理徵收補償之同地段
    一六六之一及十一至十八等九筆土地同為道路用地，其他土地均已經徵收，唯獨
    遺漏徵收原告所有之一六六之十九地號土地，原告向臺北縣板橋市公所請求依法
    辦理徵收卻遭否准，原告不服，提起訴願，遭決定駁回，遂向本院提起本件行政
    訴訟。
乙、兩造聲明：
一、原告聲明：（一）訴願決定及原處分均撤銷
              （二）請求徵收臺北縣板橋市○○○段第三崁小段一六六之十九地號
                    土地。
              （三）補發徵收補償費。
二、被告聲明：駁回原告之訴。
丙、兩造之爭點：
原告主張：
    原告所有坐落江子翠段第三崁小段一六六之十九地號土地（下稱系爭土地）已供
    公眾使用多年，原告對系爭土地已無自由使用、收益之權能，國家自應依法辦理
    徵收給予補償。且同地段一六六之十八、之十七、之十六、之十五、之十四、之
    十三、之十二、之十一暨之一等土地同為道路用地均已辦理徵收且發放補償費，
    唯獨遺漏系爭土地，原告於兩年半前向被告請求依法辦理徵收，惟至今仍未徵收
    ，原告請求儘速辦理徵收給予補償。
被告主張：
    同地段一六六之十八、之十七、之十六、之十五、之十四、之十三、之十二、之
    十一、之一地號等九筆土地，係屬江子翠三十五號都市○○道路，屬未開闢完成
    道路，依規定應辦理徵收開闢，查江子翠段第三崁小段一六六之十九地號土地屬
    被告江子翠四號都市○○道路，並為第一期公共設施已達都市○○道路寬度暫緩
    徵收範圍內，惟因被告轄內類似案（道路已供公眾通行未徵收案）眾多，徵收補
    償經費龐大，非被告所能負擔，需俟中央專案辦理補助時，再行辦理徵收事宜。
    理  由
一、按「土地徵收，依本條例之規定，本條例未規定者，適用其他法律之規定。其他
    法律有關徵收程序、徵收補償標準與本條例牴觸者，優先適用本條例。」、「本
    條例所稱主管機關；在中央為內政部；在直轄市為直轄市政府；在縣（市）為縣
    （市）政府。」、「申請徵收土地或土地改良物，應由需用土地人擬具詳細徵收
    計畫書，並附具徵收土地圖冊或土地改良物清冊及土地使用計畫書，送由核准徵
    收機關核准，並副知該管直轄市或縣（市）主管機關。」「徵收土地或土地改良
    物，由中央主管機關核准之。」「中央主管機關應設土地徵收審議委員會，審議
    土地徵收案件；其組織規程，由中央主管機關定之。」為土地徵收條例第一條第
    二、三項、第二條、第十三條、第十四條、第十五條所明定。又國家因交通事業
    之需要，得依法徵收私有土地，土地法第二百零八條第二款定有明文；「依本法
    指定之公共設施保留地供公用事業設施之用者，由各該事業機構依法予以徵收或
    購買；其餘由該管政府或鄉、鎮、縣轄市公所依左列方式取得；一、徵收。二、
    區段徵收。三、市地重劃。」都市計畫法第四十八條著有明文。依都市計畫法規
    定指定之公共設施保留地之取得，係由事業機構、該管政府、或鄉鎮市公所依都
    市計畫相關內容，次第辦理並施行，而該管機關是否對之徵收，自有衡酌之權。
    其衡酌之結果，決定不予徵收，除有逾越權限或濫用權力之情形外，殊無違法可
    言，合先陳明。
二、原告主張略以其所有系爭土地，位於板橋市○○街，屬於江子翠四號都市○○道
    路範圍，為舊有既成道路之私有土地，並經公眾通行使用多年，與業已辦理徵收
    補償之同地段一六六之一及十一至十八等九筆土地同為道路用地，唯獨遺漏徵收
    一六六之十九地號土地，為此請求被告依法辦理徵收補償等情。
三、本院判斷：
    經查，原告所有系爭土地為既成道路，業經使用多年之事實，為兩造所不爭執，
    自堪信為真正。茲本件所應審究者，厥為原告依此事實，向被告請求徵收該系爭
    土地，並給予徵收補償費，是否於法有據。卷查：
（一）關於請求徵收土地部份：
    按「人民因中央或地方機關對其依法申請之案件，於法令所定期間內應作為而不
    作為，認為其權利或法律上利益受損害者，經依訴願程序後，得向高等行政法院
    提起請求該機關應為行處分或應為特定內容之行政處分之訴訟。人民因中央或地
    方機關對其依法申請之案件，予以駁回，認為其權利或法律上利益受違法損害者
    ，經依訴願程序後，得向高等行政法院提起請求該機關應為行政處分或應為特定
    內容之行政處分之訴訟。」行政訴訟法第五條定有明文。而關於土地之徵收及補
    償事項，現行法係規定於土地徵收條例，依該條例規定，關於土地徵收補償，應
    由需用土地人與土地所有權人以協議價購或其他方式取得，如無法取得時，再提
    出徵收土地之申請，經中央主管機關內政部核准後，通知權利機關該管直轄市或
    縣（市）主管機關，主管機關應即公告三十日，需用土地人則將補償地價繳交主
    管機關於公告期滿後十五日內轉發，否則徵收案從此失其效力，此觀該條例第十
    一、十三、十四、十七、十八、十九、二十等條之規定自明，是提出徵收土地之
    申請，其核准機關為內政部，至本件被告僅係用地機關，本件原告向非徵收核准
    機關之被告臺北縣板橋市公所起訴請求，並非適格之被告。
（二）關於請求給付補償費部分：
    １查人民與中央或地方機關間，因公法上原因發生財產上之給付，得提起給付訴
      訟，行政訴訟法第八條固訂有明文。惟關於徵收補償地價之發放，應以需用土
      地人已經申請徵收並經核准為前提，亦即必須有徵收土地之行政處分，方有補
      償可言；而本件並無徵收處分之存在，則二造間並無發生財產上給付請求權之
      公法上原因。
    ２次查，姑不論原告所主張同地段一六六之十八、之十七、之十六、之十五、之
      十四、之十三、之十二、之十一、之一等土地同為道路用地均已辦理徵收且發
      放補償費，惟獨遺漏徵收系爭一六六之十九號地號土地部分，業經被告查明上
      述九筆地號土地，係屬江子翠三十五號都市○○道路，原告所有之土地雖與上
      揭已被徵收之土地相毗鄰，惟其屬江子翠四號都市○○道路，二者非屬同一都
      市○○道路範圍，並無司法院釋字第四○○號解釋內所指「若在某一道路範圍
      內之私有土地均辦理徵收，僅因既成道路有公用地役關係而以命令規定繼續使
      用，毋庸同時徵收補償，顯與平等原則相違」情事；且依土地徵收條例第十九
      條規定「徵收土地或土地改良物應發給之補償費，由需用土地人負擔，並繳交
      該管直轄市或縣（市）主管機關轉發之。」，是發給補償費之機關為縣政府，
      原告向臺北縣板橋市公所起訴請求發給，其請求亦為無理由。
據上論結，本件原告之訴為無理由，爰依行政訴訟法第九十八條第三項前段，判決如
主文。
中      華      民      國    九十二    年      六      月     三十     日
                                 臺北高等行政法院第五庭
                                             審判長法官   葉百修
                                                   法官   劉介中
                                                   法官   黃清光
右為正本係照原本作成。
如不服本判決，應於送達後二十日內，向本院提出上訴狀並表明上訴理由，如於本判
決宣示後送達前提起上訴者，應於判決送達後二十日內補提上訴理由書（須按他造人
數附繕本）。
中      華      民      國    九十二    年      六      月     三十     日
                                                 書記官   楊子鋒


司法院資訊處製作；財團法人民間司法改革基金會備份。
